【裁判字號】    98,訴,53
【裁判日期】    980618
【裁判案由】    拆屋還地
【裁判全文】
臺灣雲林地方法院民事判決                98年度訴字第53號
原      告  壬○○
訴訟代理人  林再輝律師
被      告  戊○○
被      告  丙○○
上  一  人
訴訟代理人  辛○○
被      告  己○○
上  一  人
訴訟代理人  庚○○
被      告  甲○○
            丁○○
            乙○○
上列當事人間請求拆屋還地事件，本院於民國98年6 月4 日言詞
辯論終結，判決如下：
    主  文
被告己○○應將坐落雲林縣斗六市○○○段溝子埧小段一七七之
三地號土地上如附圖（雲林縣斗六地政事務所九十七年十一月十
九日土地複丈結果圖說）編號１之磚造平房、面積○．○○○四
公頃拆除，並將土地還返原告及其他共有人全體。
被告戊○○、丙○○、甲○○、丁○○及乙○○應將坐落雲林縣
斗六市○○○段溝子埧小段一七七之三地號土地上如附圖（雲林
縣斗六地政事務所九十七年十一月十九日土地複丈結果圖說）編
號２之磚造平房、面積○．○○四六公頃及編號３之磚造平房、
面積○．○○七○公頃拆除，並將土地還返原告及其他共有人全
體。
訴訟費用新台幣七千八百二十元，其中新台幣二百六十一元由被
告己○○負擔，其餘新台幣七千五百五十九元由被告戊○○、丙○○、甲○○、丁○○及乙○○連帶負擔。
    事實及理由
甲、程序方面：
一、被告戊○○、丙○○、甲○○、丁○○及乙○○等人未於最
    後言詞辯論期日到場，核無民事訴訟法第386 條各款所列之
    情形，應依原告之聲請，由其一造辯論而為判決。
二、按訴狀送達後，原告不得將原訴變更或追加他訴。但該訴訟
    標的對於數人必須合一確定時，追加其原非當事人之人為當
    事人者，不在此限，民事訴訟法第255 條第1 項第5 款定有
    明文。原告主張如附圖所示編號2 、3 之未保存登記建物係
    訴外人李崑煌（已歿）所建造之未辦保存登記建物，且為被
    告戊○○與丙○○、甲○○、丁○○及乙○○等人所共同繼
    承，則原告於訴狀送達後，追加原非被告之丙○○、甲○○
    、丁○○及乙○○等四人為共同被告，依上開規定，核無不
    合，應予准許。
乙、實體方面：
一、原告主張:
（一）緣坐落雲林縣斗六市○○○段溝子埧小段一七七之三地號
      土地（下稱系爭土地）為原告與其他共有人所共有，前經
      原告向法院請求分割系爭土地時（本院97年度調字第72號
      ），經雲林縣斗六地政事務所測繪土地現況時，發現遭被
      告己○○及戊○○等人以如附圖所示編號1 、2 、3 之建
      物（下稱系爭建物）占用。
（二）又如附圖所示編號2 、3 之磚造平房係訴外人李崑煌所建
      造之未辦理保存登記建物，而李崑煌業於98年2 月4 日死
      亡，而由被告戊○○、丙○○、甲○○、丁○○及乙○○
      等五人共同繼承，故追加原非被告之丙○○、甲○○、丁○○及乙○○等四人為共同被告。
（三）按所有人對於無權占有或侵奪其所有物者，得請求返還之
      ，對於妨害其所有權者，得請求除去之; 各共有人對於第
      三人，得就共有物之全部為本於所有權之請求，但回復共
      有物之請求，僅得為共有人全體之利益為之，民法第767
      條及同法第821 條分別定有明文。本件被告等人無權占用
      系爭土地，迭經催討，被告一再拖延，嚴重影響全體共有
      人之權利及土地分割的進行，為此依上開民法規定，請求
      被告等人拆屋還地。
（四）對於被告答辯之陳述:
  １、被告等人的祖先所購買的土地是與系爭土地同段之175 、
      175 之3 及176 之3 等地號土地，核與原告所共有之系爭
      土地無關。至於被告丙○○所述系爭土地所有權人於其父
      及祖父越界建築時未提出異議乙節，是因為系爭土地所有
      權人不知道有越界建築之情形。
  ２、另現行法制並無因時效取得使用權的規定，且所謂時效取
      得地上權，也只是取得地上權的登記請求權，然當土地所
      有權人請求返還土地以後，也不可以再請求取得地上權之
      登記，所以被告等人就系爭土地並無合法的使用權等語。
（五）聲明：請求判決如訴之聲明。
二、被告主張：
（一）被告甲○○、丁○○及乙○○等人未以書狀或言詞表示任
      何意見或聲明。
（二）被告丙○○部分:
  １、當初在日據大正時期，是被告的祖父李漢江向訴外人彭進
      程購買土地（與系爭土地相鄰之175 、175 之3 、176 之
      3） 來建築竹木屋，後來因為竹木屋不堪使用，才又改建
      為紅磚屋，假如被告的父親及祖父蓋房子有占用到原告的
      土地，原告應該在當初占用時就該提出異議，而後來在民
      國60幾年改建時，也沒有提出異議，一直到最近，被告才
      知有占用到系爭土地的情形，被告也是很訝異，覺得無奈
      ，所以希望能以買賣的方式來處理。
  ２、且如附圖編號2 、3 建物之所有人是訴外人即被告之子李
      震洧等人所有，有稅籍證明書可證，並非被告戊○○、乙○○及辛○○等人所有。
（三）被告己○○部分:
      當初被告的祖先買的，據被告所知是與系爭土地同段之17
      5 、175 之3 及176 之3 等三筆土地，被告等人就該三筆
      土地都有持分。如附圖編號1 之磚造平房，是被告己○○
      所蓋。
（四）被告戊○○部分：
      如附圖所示編號2 、3 之磚造平房是李崑煌所蓋之未辦理
      保存登記建物，而李崑煌業於98年2 月4 日往生，其繼承
      人有被告戊○○、丙○○、甲○○、丁○○及乙○○等五
      人。且李崑煌之靈位都放在系爭建物內，依據民間習俗，
      靈位必須滿一年才能動，因此不管判決如何，希望可以延
      長至一年以後才處理。
（五）被告丙○○、己○○及戊○○等三人並聲明: 請求駁回原
      告之訴。
二、兩造不爭執之事項:
（一）系爭土地係原告與其他共有人所共有，並有如附圖即斗六
      地政事務所97年11月19日土地複丈成果圖所示編號1 、2
      、3 之磚造平房占用系爭土地。
（二）如附圖編號1 之磚造平房，是己○○所蓋；編號2 、3 之
      磚造平房，是李崑煌所蓋，均未經辦理保存登記。而李崑
      煌業於98年2 月4 日往生，其繼承人有被告戊○○、丙○○、甲○○、丁○○及乙○○等五人。
（三）被告等人所有之系爭建物，其構造是磚造平房，且距今已
      有30餘年之久。
三、主要爭點：
（一）如附圖編號2、3之房屋所有權人是誰?
（二）被告等人就系爭土地有無時效取得使用權致原告不得請求
      拆屋還地之情？
四、得心證之理由:
（一）按所有人對於無權占有或侵奪其所有物者，得請求返還之
      ，對於妨害其所有權者，得請求除去之; 各共有人對於第
      三人，得就共有物之全部為本於所有權之請求，但回復共
      有物之請求，僅得為共有人全體之利益為之，民法第767
      條及第821 條分別定有明文。又因繼承、強制執行、公用
      徵收或法院之判決，於登記前已取得不動產物權者，非經
      登記，不得處分其物權。而繼承人有數人時，在分割遺產
      前，各繼承人對於遺產全部為公同共有，民法第759 條及
      第1151條亦有明文規定。
（二）系爭土地為原告與其他共有人所共有，前經原告向法院請
      求分割系爭土地時（本院97 年 度調字第72號），經雲林
      縣斗六地政事務所測量土地現況時，發現被告己○○及訴
      外人李崑煌所建造之未保存登記磚造平房占用系爭土地如
      附圖編號1 部分、面積○．○○四公頃及編號2 、3 部分
      、面積分○．○○四六公頃及○．○○七○公頃等情，為
      兩造所不爭執，並有原告提出之土地登記第二類謄本及雲
      林縣斗六地政事務所土地複丈結果圖說在卷可證（第7 至
      13頁），足信屬實。
（三）又訴外人李崑煌業於98年2 月4 日往生，其繼承人有被告
      戊○○、丙○○、甲○○、丁○○及乙○○等人，業據被
      告戊○○陳述明確，且為其餘被告所不否認，並有原告提
      出之李崑煌之繼承系統表及相關繼承人之戶籍謄本在卷可
      佐（第40至53頁），足信無誤。
（四）雖被告丙○○辯稱如附圖所示編號2 、3 之建物所有權人
      係訴外人李震洧等人，並提出該建物房屋之稅籍證明書為
      證（第69及70頁）。然上開稅籍證明書只是證明該建物之
      納稅義務人為訴外人李震洧等人而已，核與該建物之所有
      權人無必然之因果關係。且該建物既係訴外人李崑煌所建
      造之未經辦理保存登記之建物，依上開民法第759 條規定
      ，非經登記，不得處分其物權。因此，該建物之事實上處
      分權或有讓與訴外人李震洧等人之事實，然其所有權於訴
      外人李崑煌未去逝前，仍屬李崑煌所有，於李崑煌去逝後
      ，則應由其繼承人共同繼承。故如附圖編號2 、3 之磚造
      平房，係被告戊○○、丙○○、甲○○、丁○○及乙○○
      等五人所公同共有，足以確認。被告丙○○上開所辯，應
      有誤會，委無可採。
（五）另現行法制並無因時效取得使用權的規定，且地上權為一
      種物權，主張取得時效之第一要件須為以行使地上權之意
      思而占有，若依其所由發生之事實之性質，無行使地上權
      之意思者，非有變為以行使地上權之意思而占有之情事，
      其取得時效，不能開始進行（最高法院64年台上字第2552
      號判例足資參照）。本件被告等人原先並不知其等所有之
      系爭建物有占用系爭土地之情事，為被告等人所自陳，則
      其等無以行使地上權之意思而占有系爭土地之事實，應足
      確認，已與時效取得地上權之要件不符。況且，所謂時效
      取得地上權，亦只是取得地上權之登記請求權，在未依法
      請求登記為地上權人時，自不能本於地上權之法律關係，
      向土地所有權人有所請求（最高法院60年台上字第1677號
      判例參照）; 且於土地所有權人請求返還被占用之土地以
      後，即不能再請求為時效取得地上權之登記。因此，原告
      主張被告等人就系爭土地並無合法使用的權源，足以採信
      。
（六）從而，原告本於民法第767 條及同法第821 條規定，請求
      被告己○○應將坐落系爭土地上如附圖編號1 之磚造平房
      、面積○．○○○四公頃拆除，並將土地還返原告及其他
      共有人全體; 與請求被告戊○○、丙○○、甲○○、丁○○及乙○○等人應將坐落系爭土地上如附圖編號2 之磚造
      平房、面積○．○○四六公頃及編號3 之磚造平房、面積
      ○．○○七○公頃拆除，並將土地還返原告及其他共有人
      全體，為有理由，應予准許。
五、結論：原告之訴為有理由，依民事訴訟法第385 條第1 項前
    段、第78條、第85條第1 項後段、第2 項，判決如主文。
中    華    民    國    98    年    6     月    18    日
                  民事第二庭    法  官  黃一馨
以上正本係照原本作成
如對本判決上訴，須於判決送達後廿日內向本院提出上訴狀
中    華    民    國    98    年    6     月    18    日
                                書記官  曾玲玲


司法院資訊處製作；財團法人民間司法改革基金會備份。
